【裁判字號】    98,上訴,2259
【裁判日期】    981111
【裁判案由】    殺人
【裁判全文】
臺灣高等法院臺中分院刑事判決        98年度上訴字第2259號
上  訴  人
即  被  告  乙○○
選任辯護人  王傳賢  律師
上列上訴人因殺人案件，不服臺灣臺中地方法院98年度重訴字第
2613號中華民國98年9月23日第一審判決（起訴案號：臺灣臺中
地方法院檢察署98年度偵字第13687號），提起上訴，本院判決
如下：
    主  文
上訴駁回。
    犯罪事實
一、乙○○（原名白木春）自民國70幾年起，在臺中縣沙鹿鎮之
    「美姿舞蹈社」習舞，因而結識該舞蹈社之負責人黃秀枝，
    雙方並自82年、83年間起萌生情愫進而交往。迨至87年間，
    雙方細故分手後，黃秀枝即對乙○○心存怨懟，黃秀枝於87
    年7月23日夜間11時許，前往友人李最位在臺中縣梧棲鎮之
    住處與李最共食宵夜，言談間論及其對乙○○之不滿，迄87
    年7月24日凌晨1時許，黃秀枝向李最表示其將前往乙○○住
    處丟擲石頭、磚塊洩憤後，即獨自駕駛載有石頭、磚塊之車
    牌號碼QL-1938號自小客車離去，並旋即駛至乙○○位在臺
    中縣梧棲鎮○○○街74號之住處（下稱系爭處所）外守候；
    嗣於87年7月24日凌晨2時許，乙○○甫自友人林金德住處返
    抵其住處門前時，黃秀枝見狀隨即上前以其攜帶之石頭、磚
    塊擲向乙○○尋釁，雙方進而起爭執，乙○○當場竟驟起殺
    機，基於殺人之犯意，手持其所有在系爭處所旁地上撿拾之
    木棍（未扣案），向黃秀枝之頭顱部位敲擊至少1下，黃秀
    枝因而倒地濺血，一旁之白鐵櫃及地面因而染有血跡，乙○○立即再持其所有在系爭處所旁之麻繩1條環繞黃秀枝頸部
    多圈，並施力將其勒斃，至見黃秀枝身體停止掙扎而窒息死
    亡時，始為罷手。當時黃秀枝之身上配戴有鑽石戒指2只、
    鑽石手鍊1條、鑽石項鍊1條、勞力士鑽錶1支，其中勞力士
    鑽錶1支，則於乙○○行兇過程中脫落在地，乙○○見黃秀
    枝氣絕後，為免屍體遭人發現而敗露其犯行，竟意圖湮滅其
    殺人之證據，先將上開勞力士鑽錶拾起置入口袋，復見由黃
    秀枝駛來之車牌號碼QL-1938號自小客車車門未關，遂駕駛
    黃秀枝之該部自小客車，載運黃秀枝屍體（麻繩仍纏繞頸部
    未取下）及其所有取自系爭處所之鋤頭1把（未扣案），至
    其父親白金龍持分之臺中縣沙鹿鎮○○段196地號土地，將
    黃秀枝屍體掘土掩埋，旋而駕車返回案發之住處後，將該自
    小客車停放在距其住處約100公尺之中棲路中華陸橋下。乙○○隨即發現口袋內尚有黃秀枝遺留之勞力士手錶，情急之
    下遂將該錶以塑膠袋包覆後，埋藏於住處附近之田埂泥土之
    中。約經10天之後，乙○○因擔心屍臭散出，復攜帶花生皮
    膜一袋返回埋屍地點，將花生皮膜灑覆在埋屍地上。於87年
    7月24日上午，因黃秀枝之夫丙○○發現黃秀枝整夜未歸，
    旋即向警報案，並偕警同往乙○○之住處探詢後，先在該住
    處附近之中華陸橋下，發現車牌號碼QL-1938號自小客車，
    復在該住處外之白鐵櫃及地面等處，發現可疑血跡。嗣於98
    年5月1日，乙○○之遠房親戚白瑞陽因在上開埋屍地點整地
    挖掘水池時，意外挖掘出黃秀枝之白骨，而於98年5月7日報
    警處理，經警前往勘查採證，再掘出黃秀枝白骨1具、乙○○所有纏繞白骨頸部之麻繩1條、黃秀枝遭殺害時所著之長
    褲、內褲及胸罩各1件、黃金鑲鑽戒指2只、黃金鑲鑽手鍊1
    條、黃金鑲鑽項鍊1條、黃金假牙1顆等物（其中白骨1具、
    黃金鑲鑽戒指2只、黃金鑲鑽手鍊1條、黃金鑲鑽項鍊1條、
    黃金假牙1顆業據黃秀枝家屬領回）。經檢察官於98年5月8
    日據報前往相驗後，指揮臺中縣警察局清水分局蒐證，於98
    年6月3日持原審法院開具之搜索票，前往系爭處所及花生工
    廠對面之平房搜索，而扣得乙○○所有尼龍繩1條及麻繩4條
    ，且於98年6月3日拘提乙○○到案，乙○○始供出上情，並
    自願提出女用勞力士鑽錶（手錶編號：B570F）1支（業據黃
    秀枝家屬領回）。
二、案經丙○○訴由臺中縣警察局清水分局報請臺灣臺中地方法
    院檢察署檢察官偵查起訴。
    理    由
一、按被告以外之人於審判外之陳述，雖不符刑事訴訟法第159
    條之1、159條之2、159條之3、159條之4等規定，而經當事
    人於審判程序同意作為證據，法院審酌該言詞陳述或書面陳
    述作成時之情況，認為適當者，亦得為證據。當事人、代理
    人或辯護人於法院調查證據時，知有第159條第1項不得為證
    據之情形，而未於言詞辯論終結前聲明異議者，視為有前項
    之同意，刑事訴訟法第159條之5定有明文。本件被告及選任
    辯護人於本院審理時，就下列引為證據之言詞及書面陳述，
    未就其證據能力聲明異議，本院審酌該言詞陳述作成時之情
    況，並查無其他不法之情狀，復與本案待證事實具有關聯性
    ，足認為得為本案之證據，依刑事訴訟法第159條之5之規定
    ，有證據能力，合先說明。
二、上揭犯罪事實，業據被告乙○○於警詢時、檢察官偵訊、原
    審及本院審理時坦承不諱，參酌：
  (一)被告上開自白與證人即告訴人丙○○、證人白瑞陽、丁○○
    、陳曉姍、戊○○、李最於警詢時證述情節相符。
  (二)臺中縣警察局清水分局偵辦黃秀枝命案偵查報告及所附現場
    照片64張、勘察採證同意書1張、臺中縣沙鹿鎮○○段196地
    號土地現場照片6張等件在卷。
  (三)白骨1具、纏繞白骨頸部之麻繩1條、取自埋屍現場被害人黃
    秀枝之長褲、內褲及胸罩各1件、黃金鑲鑽戒指2只、黃金鑲
    鑽手鍊1條、黃金鑲鑽項鍊1條、黃金假牙1顆等物及女用勞
    力士鑽錶（手錶編號：B570F）1支〔其中白骨1具、黃金鑲
    鑽戒指2只、黃金鑲鑽手鍊1條、黃金鑲鑽項鍊1條、黃金假
    牙1顆、女用勞力士鑽錶（手錶編號：B570F）1支業據被害
    人家屬領回，有證物認領保管單、領據各1件在卷可稽〕。
  (四)內政部警政署刑事警察局87年8月14日刑醫字第53852號鑑驗
    書認定自系爭處所鐵櫃上所採得血跡棉棒DNA來自陳曉姍之
    親生母之可能，其親子關係機率預估為99.78％之情，有該
    份鑑驗書及刑事案件證物採驗紀錄表在卷可查。
  (五)法務部法醫研究所於98年6月6日以法醫證字第0980002572號
    函覆說明亦認定：依據遺傳法則及統計原理，無名屍及丙○○檢出之各項DNA型別與戊○○、丁○○之各項相對應型別
    均無矛盾，經法科學DNA比對系統計算戊○○累積親子指數
    CPI值為2.221相乘10之12次方，丁○○累積親子指數CPI值
    為1.985 相乘10之10次方，因此研判該名無名屍及丙○○與
    戊○○、丁○○間極可能（機率超過99.9999％）存在一親
    等血緣關係等情。
  (六)法務部法醫研究所於98年6月19日以法醫證字第0980003043
    號函覆說明亦認定：比對本所98醫剖字第0981101354號無名
    屍檢出之各項STR DNA型別與87年8月14日醫字第53852號內
    政部警政署刑事警察局鑑定書中「血跡棉花棒」之各項相對
    應型別均無矛盾，經法科學DNA比對系統計算其重複率為1.
    95乘10之負12次方，因此研判該無名屍與「血跡棉花棒」極
    可能屬同一人之DNA等語，有上開2函附卷可佐。
  (七)被害人黃秀枝死亡原因推定為生前頭部遭敲擊、失能再遭繩
    索縊頸、窒息，最後中樞神經休克及呼吸性休克死亡，死亡
    方式研判為「他傷」等情，業經臺灣臺中地方法院檢察署檢
    察官相驗屬實，製有相驗筆錄1份，並有該署之相驗屍體證
    明書及法醫驗斷書各1份，以及法務部法醫研究所（98）醫
    鑑字第098110137 4號鑑定報告書1份在卷足憑，是被害人黃
    秀枝確因被告持木棍朝頭顱部位敲擊失能後，被告再持一旁
    之麻繩環繞黃秀枝頸部多圈，並施力將其勒斃，導致窒息死
    亡結果，由此可知，被告以麻繩勒斃之行為與被害人之死亡
    結果間，具有直接之因果關係存在，應堪認定。是被告之自
    白確與事實相符。
    本件事證已臻明確，被告犯行，已堪認定。
三、本件被告持木棍朝頭顱部位敲擊失能後，再持一旁之麻繩環
    繞被害人黃秀枝頸部多圈，並施力將其勒斃，導致被害人窒
    息死亡，而被告為智慮成熟之成年男子，必定知悉人體頸部
    以麻繩環繞多圈，並施力勒其頸部，極易造成窒息死亡之結
    果，且如上所述，被告亦坦承其殺害被害人之情，顯見其具
    有殺人之故意，至為明確。核被告所為，係犯刑法第271條
    第1項之殺人罪。原審到庭實行公訴之檢察官雖於原審審理
    時陳稱：被告將被害人屍體掩埋之行為亦該當於遺棄屍體罪
    ，請一併審酌等語，惟被告為湮滅關係自己殺死被害人之犯
    罪證據而將屍體掩埋，與刑法第165條之湮滅證據罪係以湮
    滅關係他人刑事被告案件之證據之成立要件有間；且被告殺
    害被害人後，將被害人屍體掩埋在臺中縣沙鹿鎮○○段196
    地號土地內，屍體並未曝露在外，即無將屍體遺而棄之情形
    ，亦與刑法第247條第1項遺棄屍體罪之構成要件有間（最高
    法院82年臺上字第5720號判決意旨參照），附此敘明。
四、原審因而適用刑事訴訟法第299條第1項前段，刑法第271條
    第1項、第37條第2項、第38條第1項第2款等規定，並審酌被
    告與被害人間有感情糾紛，期間被害人尚曾提著一桶裝著1
    包石頭及不明液體朝被告處丟擲，丟擲過程中因有濺出來，
    致波及到吳文洲的眼睛，此經證人吳文洲於檢察官偵訊時證
    述在卷（見臺灣臺中地方法院檢察署98年度偵字第13687號
    頁41），並有證人吳文洲至李眼科就醫之紀錄證明1份在卷
    可稽（見上開第13687號偵卷30頁），而被害人遭被告殺害
    當天亦有以其攜帶之石頭、磚塊向被告丟擲致與被告重起爭
    執，並使被告心生殺人犯意之犯罪動機，及被告未曾受有期
    徒刑以上刑之宣告，被告因與被害人生有爭執，憤而持木棍
    朝被害人頭顱部位敲擊失能後，復持一旁之麻繩環繞被害人
    頸部多圈，並施力將其勒斃，至見被害人身體停止掙扎而窒
    息死亡時，始為罷手，足徵被告殺人犯意之堅，其行為剝奪
    人之生命，造成永難回復之損害，且對被害人家屬造成精神
    上的痛苦，及其犯罪之手段、犯罪後猶能將被害人屍體掩埋
    ，冷靜面對被害人家屬之查問，並被告於犯罪後，雖於原審
    中表示願意以金錢新臺幣（下同）10至20萬元賠償被害人家
    屬，然迄未與被害人家屬達成和解，再考量被告於犯罪後當
    時未能配合警察調查即時坦認犯行，直至死者白骨發掘後始
    供出上情，以及其在警詢、偵訊及法院審理時尚能坦承犯行
    等一切情狀，量處有期徒刑十五年，褫奪公權八年，並就扣
    案之麻繩1條依法宣告沒收，其認事用法核無違誤，量刑亦
    屬允當。
五、上訴意旨雖以：I被害人因與被告感情糾紛，多次至被告住
    處丟擲石塊、醬油、糞便、硫酸等方式騷擾被告及其配偶，
    經多次報警均未能制止；II被告行為後，內心悔恨不已，備
    受煎熬，多年來至某高級社區大廈擔任夜班管理員，在工作
    崗位上盡心盡力，贏得住戶讚賞，主動以聯署方式為被告陳
    情；III原審量刑過重，請求能量處有期徒刑12年云云。然查
    ：被告及被害人均係有配偶之人，被告因習舞而與被害人
    認識，進而發生婚外情，嗣感情發生糾紛，依證人李最等人
    於警詢及偵查之證述，被害人固多次至被告住處，以丟擲石
    塊、糞便等方式騷擾被告及其配偶洩憤，然就此情感糾紛發
    生之原因，顯非被害人單方面之過失，被告亦難辭其疚；
    被害人於87年間失蹤後，警方依被害人生前交往、發生糾紛
    對象、現場血跡及被害人所駕駛車輛遭棄置之地緣關係，將
    被告列為重大嫌疑對象，然被告堅不吐實，迄至十餘年後之
    98年5月1日，始因發現被害人屍骨而查獲上情，十餘年來不
    但被害人被害事實未能昭雪，其家人所受痛苦，亦難想像；
    被告以木棍敲擊被害人頭部後，更進一步以麻繩將之勒斃
    ，且為避免屍體遭人發現而敗露其犯行，將被害人屍體搬至
    上開土地掘地掩埋，甚至於經過10天後，因擔心屍臭散出，
    復攜帶花生皮膜一袋返回埋屍地點，將花生皮膜灑覆在埋屍
    地上，其犯罪手段兇殘；生命法益為任何人最重要之法益
    ，刑法第271條就殺人罪所規定之法定刑為死刑、無期徒刑
    或十年以上有期徒刑，依上開之說明，原審之量刑尚難謂為
    過重，本件上訴為無理由，應予駁回。
六、據上論斷，應依刑事訴訟法第368條，判決如主文。
本案經檢察官甲○○到庭執行職務。
中    華    民    國    98    年    11    月    11    日
            刑事第四庭    審判長法  官  洪   耀   宗
                                法  官  蔡  王金  全
                                法  官  劉   登   俊
以上正本證明與原本無異。
如不服本判決應於收受送達後十日內向本院提出上訴書狀，其未
敘述上訴理由者，並得於提起上訴後十日內向本院補提理由書（
均須按他造當事人之人數附繕本）「切勿逕送上級法院」。
                                書記官  張   惠   彥
中    華    民    國    98    年    11    月    11    日


司法院資訊處製作；財團法人民間司法改革基金會備份。
